臺灣桃園地方法院民事裁定　　　　　　100年度監宣字第125號
聲　請　人　劉麗花
相　對　人　劉炳凱
關　係　人　劉瑛
上列聲請人聲請監護宣告事件，本院裁定如下：
    主  文
宣告劉炳凱（男；民國○○年○○月○○日生；身分證統一編號：Ｚ000
000000號）為受監護宣告之人。
選定劉麗花（女；民國○○年○○月○○日生；身分證統一編號：Ｚ000
000000號）為受監護宣告之人劉炳凱之監護人。
指定劉瑛（女；民國○○年○○月○○日生；身分證統一編號：Ｚ000
000000號）為會同開具財產清冊之人。
聲請程序費用由受監護宣告之人負擔。
    理  由
一、按對於因精神障礙或其他心智缺陷，致不能為意思表示或受
    意思表示，或不能辨識其意思表示之效果者，法院得因本人
    、配偶、四親等內之親屬、最近一年有同居事實之其他親屬
    、檢察官、主管機關或社會福利機構之聲請，為監護之宣告
    。再按受監護宣告之人應置監護人，民法第1110條定有明文
    。又法院為監護之宣告時，應依職權就配偶、四親等內之親
    屬、最近一年有同居事實之其他親屬、主管機關、社會福利
    機構或其他適當之人選定一人或數人為監護人，並同時指定
    會同開具財產清冊之人；法院為選定監護人前，得命主管機
    關或社會福利機構進行訪視，提出調查報告及建議；法院選
    定監護人時，應依受監護宣告之人之最佳利益，優先考量受
    監護宣告之人之意見，審酌一切情狀，並注意下列事項：（
    一）受監護宣告之人之身心狀態與生活及財產狀況。（二）
    受監護宣告之人與其配偶、子女或其他共同生活之人間之情
    感狀況。（三）監護人之職業、經歷、意見及其與受監護宣
    告之人之利害關係。（四）法人為監護人時，其事業之種類
    與內容，法人及其代表人與受監護宣告之人之利害關係，此
    觀民法第1111條第1 項、第2 項、第1111條之1 規定甚明。
    又監護宣告之裁定，應同時選定監護人及指定會同開具財產
    清冊之人，並附理由，民事訴訟法第604 條第1 項亦有明文
    。
二、本件聲請意旨略以：聲請人劉麗花為相對人劉炳凱之女兒，
    相對人劉炳凱自民國99年3 月10日起因重度肢體障礙，送醫
    診治仍不見起色，近日甚且已因精神障礙或其他心智缺陷，
    致不能為意思表示或受意思表示，而不能辨識其意思表示之
    效果。為此依民事訴訟法第597 條規定，聲請鈞院准予裁定
    劉炳凱為受監護宣告之人，並依民法第1111條規定指定實際
    照顧之聲請人劉麗花為相對人之監護人暨指定劉瑛為會同
    開具財產清冊之人等語，並提出戶籍謄本、身心障礙手冊影
    本、診斷證明書等為證。
三、經查，聲請人主張之事實，業經其提出聲請人及相對人之戶
    籍謄本、診斷證明書及相對人之中華民國身心障礙手冊影本
    等件為證，核屬相符，且經本院依職權前往相對人居處勘驗
    相對人之精神狀況，並於鑑定人邱瑞祥醫師前訊問相對人，
    而相對人現臥床、無意識，無法回答問題；另訊據鑑定人邱
    瑞祥醫師稱以：個案為心神喪失，其餘詳如鑑定報告等語（
    均詳如本院100 年6 月29日訊問筆錄）。復據鑑定人提出之
    鑑定報告，略以：資料提供者：劉員本人及其兩名女兒。
    委託精神鑑定原因：家人欲代辦房產過戶等相關事宜，故
    向法院申請監護宣告。鑑定結果：(1)結論：劉員目前因心
    智缺陷，致不能為意思表示或受意思表示。亦即過去所謂已
    達到「心神喪失」之程度。(2)理由：劉員為一腦中風合併極
    重度失智症之個案。個案史：劉員出生後發育正常。未接
    受過正規教育，但識字。終身為職業軍人，退伍長期從事礦
    工。病前人際關係普通。婚姻家庭史方面：劉員已婚，太太
    過世已三十餘年，育有二女。身體疾病史方面：劉員有高血
    壓，一直規則服藥控制。民國98年10月，劉員突然中風昏迷
    ，送醫檢查疑似過去亦發生過小中風。出院時完全無法表達
    ，似還認得家人。近年情況持續退化，已完全無生活自理能
    力，需要專人照顧。民國100 年6 月29日根據親自診視個案
    及家屬描述，劉員無法行走，終日躺床。大小便失禁需包尿
    布或用尿袋。洗澡、穿衣均需他人協助。進食需專人以鼻胃
    管灌食。完全無法表達需求或理解問話。鑑定過程：精神
    狀態檢查：劉員已無意識。外觀尚整潔。注意力渙散。態度
    無法合作。表情淡漠。對叫喚及問話幾無反應。無不適當行
    為。思考、知覺、判斷力、身體抱怨、定向感、病識感等完
    全無法接受評測。顯示其認知功能已嚴重受損，無處理個人
    事務之能力。其精神狀態已達心神喪失之程度。理學檢查：
    劉員頭部無手術疤痕。四肢肌肉嚴重萎縮。實驗室檢查：因
    對鑑別無顯著影響，此部分檢查省略等語，此有迎旭診所中
    華民國一百年六月三十日迎旭祥監宣字第100129號函附精神
    鑑定報告書在卷可參。本院審酌相對人心智之缺陷程度並參
    諸上揭鑑定結果之意見，認相對人目前之精神障礙與心智缺
    陷之程度，已無為意思表示或受意思表示或辨識意思表示之
    效果的能力，而符合受監護宣告之要件，爰依法宣告相對人
    為受監護宣告人。
四、次經本院囑請桃園縣社會工作師公會對聲請人等進行訪視，
    訪視報告略以：
  1.聲請監護宣告之原因：為代相對人處理相對人名下閒置的不
    動產而聲請此案。
  2.相對人狀況說明：劉瑛女士述，相對人配偶約於三十年前
    去世，相對人獨立扶養2 位女兒長大，相對人原居所為二層
    建築的二樓房屋，因相對人臥床出入不便，而改居住在相對
    人次女婿購買的房屋。目前相對人與長女、外籍看護共同居
    住，相對人次女與配偶、二位兒子共同居住在相對人居所的
    對門，相對人長女與次女共同支付相對人的照顧費用，處理
    相對人的生活事務。相對人個性溫和、老實，有高血壓、氣
    喘病史，98年底突然中風送往林口長庚醫院住進加護病房，
    2－3個月後約於99年初出院，在家中自行復健，約於民國99
    年4 月份左右相對人因生理及體力退化無復健意願，之後生
    理與認知能力快速退化，現臥床無生活自理能力無語言表達
    能力，需24小時生活照顧，目前定期在林口長庚腦神經科回
    診。訪員實訪所見，相對人身形瘦，能張、閤眼，身體及衣
    物清潔，臥舖及居家環境整潔，相對人對劉瑛女士附耳問
    候及觸摸無回應，對陌生人(訪員)靠近及問候無回應，外籍
    看護拿衛生紙欲擦相對人眼角的眼屎，相對人張嘴欲咬衛生
    紙，劉瑛女士說明因相對人想吃東西但無法辨別物品是否
    可食才會如此，外籍看護剝開香蕉將之交到相對人手上，需
    協助相對人握好香蕉，相對人進食香蕉時其手眼協調表現不
    佳，無法精確的將食物送至口中，需外籍看護協助以食物就
    口的動作。相對人在家中由外籍看護提供24小時生活照顧，
    同住的長女、住在對門的次女全家人共同協助照顧相對人，
    並提供經濟支援。相對人無盥洗、如廁、洗澡、自行進食等
    生活自理能力，牙齒大部分脫落需進軟食，且手眼協調表現
    不佳，進食時需協助以食物就口或餵食，相對人能夠自行咀
    嚼及吞嚥。相對人平日臥床包尿布，因左臀部出現約5 元硬
    幣大小的壓瘡，為護理傷口家人與看護決定讓相對人未穿褲
    戴尿套、墊看護墊，腰部以下蓋小毯。相對人無自行翻身的
    能力，他人協助起身可自行坐立，但需扶持防止倒下。劉
    瑛女士述，相對人每月照顧費用內容為：外籍看護的薪水、
    健保費與安定基金等，每月約新臺幣25,000元、尿布、尿片
    、營養品等每月約需8,000 元，合計每月照護費用約33,000
    元，費用由劉瑛女士、劉麗花女士共同負擔，平日劉瑛
    女士會將錢交給劉麗花女士，由劉麗花女士統一支付。相對
    人名下有1 棟房屋，房屋長期閒置，聲請此案即為處理相對
    人名下的房屋；相對人證件由劉瑛女士與劉麗花女士共同
    保管。
  3.聲請人狀況說明：聲請人劉麗花為相對人的次女。劉麗花女
    士與配偶皆有持續且穩定的工作收入，家庭經濟無虞。現居
    住在龜山鄉○○路356 巷99弄8 號，居所在相對人對門，僅
    晚上睡覺在該址，平時活動及用餐皆在相對人居所，以便照
    看相對人。聲請人有持續且穩定的工作，星期一至五白天工
    作，假日休假，平常要照顧2 個國小學齡孩子的生活起居，
    故生活作息規律正常。劉麗花女士接受訪談時面帶笑容語氣
    平和，對於訪員詢問個人狀況的問題時，會具體的簡要回答
    ，例如關於工作，僅回答公司的內勤人員，無其他說明。每
    天除睡覺以外皆在相對人居所活動，工作之餘協助外籍看護
    照顧相對人，對相對人健康、情緒近況皆能具體說明。
  4.擔任監護人的適當性：相對人2 名女兒共同照顧相對人並且
    支付相對人的照顧費用，經家屬會議討論，長女劉瑛女士
    述次女劉麗花女士為主要處理相對人生活、醫療回診等事務
    之人，較適合擔任監護人。
  5.關係人狀況說明：劉瑛女士為相對人長女，擬擔任會同開
    具財產清冊之人。劉瑛女士有持續且穩定的薪資收入，每
    月均會將金錢交給劉麗花女士以支付相對人的照顧費用，無
    負債，經濟無虞。目前與相對人共同居住的居所為劉麗花女
    士的配偶購買，無償讓相對人與劉瑛女士居住使用。居所
    為約18坪的2 層樓建築，相對人的房間在1 樓的和式房，劉
    瑛女士述，晚上與外籍看護皆與相對人同房間，以便互相
    支援照顧相對人。劉麗花女士全家人則住在對門，家人連繫
    及互動便利、緊密。劉瑛女士述，目前從事房地產買賣的
    工作，每週休息1 天，每天工作約12小時，雖工作時間長但
    生活單純，每天下班即回家協助照顧相對人，讓外籍看護稍
    事休息，作息規律。劉瑛女士接受訪談態度親切，相對人
    的身心障礙者手冊由劉麗花女士保管，因未與劉麗花女士共
    同受訪而無法出示相對人身心障礙者手冊以便確認相對人的
    福利身份，劉瑛女士2 次致歉並自動出示自己、相對人的
    身份證件，證明相對人部分證件由劉瑛女士保管。劉瑛
    女士與相對人同住，下班後回到家會與外籍看護共同照顧相
    對人。劉瑛女士述與劉麗花女士共同處理相對人事務，共
    同支付相對人的照顧費用，劉瑛女士表示妹婿徐浩元先生
    體諒劉麗花女士無兄弟且需照顧相對人，與劉麗花女士結婚
    後願意搬到桃園縣與相對人住在對門彼此照應，家人對於照
    顧相對人皆自動自發，亦主動分工。訪員實訪所見，劉瑛
    女士對於相對人病史、相對人居家生活、目前健康狀況皆能
    夠具體描述及說明，與外籍看護互動親切自然。
  6.擔任開具財產清冊之人的適當性：劉瑛女士述，因自己患
    有氣喘健康狀況不佳，且相對人事務多由劉麗花女士處理，
    故劉麗花女士較適擔任監護人，因家中無其他手足且母親已
    辭世約30年，故由自己擔任會同開具財產清冊之人。
  7.建議：本案之聲請人劉麗花女士為相對人的次女，會同開具
    財產清冊之人劉瑛女士為相對人的長女，上述兩人皆為相
    對人的事務處理者，共同協助外籍看護照顧相對人，並共同
    支付相對人的照顧費用。經訪視聲請人與會同開具財產清冊
    之人皆有意願擔任；綜合評估相對人的受照顧狀況、聲請人
    與會同開立財產清冊之人的陳述未見明顯異狀，惟仍請以相
    對人最佳利益為考量參酌相關事證後予以綜合裁量之等語，
    有桃園縣社會工作師公會100 年6 月21日桃姚字第100217號
    函檢送之調查訪視報告附卷可考。
五、綜上，本院審酌聲請人為受監護宣告人劉炳凱之次女，當能
    善盡照養劉炳凱之責，並考量聲請人平日即為負擔受監護宣
    告人實際生活照顧費用之人，且與其姐即關係人劉瑛協力
    分擔照顧責任下，對受監護宣告人應會有最妥善之照顧，且
    查聲請人又無其他不適或不宜擔任受監護宣告人之監護人的
    積極、消極原因，如由聲請人擔任受監護宣告人之監護人，
    對於受監護宣告人，應具有最佳之利益，爰依法選定聲請人
    為受監護宣告人之監護人。另關係人劉瑛為受監護宣告人
    劉炳凱之長女，與受監護宣告人之關係亦為密切，當能善盡
    監督受監護宣告人之財產狀況，併依前揭規定指定關係人劉
    瑛為會同開具財產清冊之人。
六、依民事訴訟法第608 條第1 項，裁定如主文。
中    華    民    國   100    年    7     月    19    日
                  家事法庭法  官  陳添喜
以上正本係照原本作成。
宣告受監護宣告裁定不得抗告。
如對指定監護人及會同開具財產清冊之人裁定抗告須於裁定送達
後10日內向本院提出抗告狀，並繳納裁判費１０００元。
中    華    民    國    100  年    7    月   19   日
                          書記官  楊慧伶